【裁判字號】    89,易,3412
【裁判日期】    900117
【裁判案由】    著作權法
【裁判全文】
臺灣板橋地方法院刑事判決                        八十九年度易字第三四一二號
    公  訴  人  臺灣板橋地方法院檢察署檢察官
    被      告  丙○○
                甲○○
    右二人共同
    選任辯護人  郭士功
右列被告等因違反著作權法案件，經檢察官提起公訴（八十九年度偵字第九一一二、
一五○三八號），本院判決如左：
    主  文
丙○○、甲○○均無罪。
    理  由
一、公訴意旨以丙○○、甲○○共同以「永慶窗簾飾品行」名義，為窗簾、門簾等產
    品之批發銷售，明知實慶實業有限公司所製造販售之上有櫻桃熊、快樂熊圖樣之
    窗簾、門簾，為該公司擁有著作權之著作物，竟未經著作權人實慶實業有限公司
    許可，基於概括犯意，擅自重製前開櫻桃熊、快樂熊圖樣於其製造之窗簾、門簾
    上販售圖利。嗣於八十九年四月十二日起，為實慶實業有限公司發現前開仿製窗
    簾門簾，循線查獲，因認丙○○、甲○○均係涉犯著作權法第九十一條第二項意
    圖銷售而擅自重製他人之著作罪嫌。
二、按犯罪事實應依證據認定之，無證據不得推定其犯罪事實。又不能證明被告犯罪
    者，應諭知無罪之判決，刑事訴訟法第一百五十四條、第三百零一條第一項定有
    明文；又按刑事訴訟制度受有「倘有懷疑，則從被告之利益為解釋」、「被告應
    被推定為無罪」之憲法制度上所保障之法律原則所支配，因之，得為刑事訴訟上
    形成自由心證，確認為有罪之證明者，無論其為直接或間接證據均可，惟須於客
    觀常情上判斷均不致有所懷疑，並且達於確信程度者，始可據為有罪認定，倘其
    證明尚未達於「確信」之程度，仍存有合理可疑時，即難為被告不利之認定，換
    言之，在法律判斷概念上，即不能為被告有罪之認定。復按事實之認定，應憑證
    據，如未發現相當證據，或證據不足以證明，自不能以推測或擬制之方法，以為
    裁判基礎；倘積極證據不足為不利於被告事實之認定，即應為有利於被告之認定
    ，更不必有何有利之證據；又告訴人之指述，係以使被告受刑事訴追為目的，仍
    應調查其他必要證據，以察其是否與事實相符（最高法院四十年臺上字第八六號
    、三十年臺上字第八一六號、五十二年臺上字第一三００號判例意旨參照）。
三、本件公訴人所指被告等涉犯上揭罪嫌，無非係以本案系爭窗簾、門簾所載有之「
    櫻桃熊、快樂熊」之圖樣，為告訴人實慶實業有限公司合法取得著作權之美術著
    作乙節，業據告訴人提出設計圖稿、設計製作費收據及紙板、開版合約書為證，
    並有前該櫻桃熊、快樂熊圖樣之設計師乙○○到庭證述屬實，是本件告訴人就前
    開圖樣有著作權乙節已堪信為真；次就被告二人所辯前開窗門簾係自國外進口乙
    節，因未舉證以實其說，無法認定為真實，被告違反著作權法罪嫌足堪認定等為
    其論據。
四、訊據被告丙○○、甲○○固然承認有販賣前述圖樣之窗、門簾情事，惟堅詞否認
    有何違反著作權犯行，辯稱略以告訴所稱圖樣係市面上常見，其係抄襲而來，不
    具有原創性不受著作權之保護等語。
五、是本案首應審究者，乃告訴人所舉稱之該等「快樂熊、櫻桃熊」圖樣，是否具備
    原創性為前提要件，蓋著作權法所保護之著作必須具有「原創性」，而原創性則
    屬著作人原始獨立而為，藉此之作品進而得以表達出該著作人之特有感情、思想
    、意念兼及個性之發揮展現，換言之，即應該具有最起碼之個人創意兼及創造性
    之存在，此即著作權法開宗明義所指陳之「創作」精髓。若不具有此等原創性，
    僅有之單一描述推虛以認創作，「著作者」個人意念內涵則取自觸及他物，進而
    或有所抄襲其中主要特性者，自非「創作」，此為著作物本身之獨立存在要素，
    因著作權法所保護者，為著作人獨立性之作品，果若，二項作品均係來自獨立性
    表達而無有抄襲之處，縱有相同或近似，當僅係巧合，不得僅以客觀上稍有類似
    ，即認定有抄襲情事，若無抄襲、複製情事，縱然二者間均為創作者獨立完成而
    具有個人性格者，二者均屬創作，個別受到保護，此即吾國著作權法所闡釋之獨
    立要件；再者，著作物本身所應表達者，乃著作人內在構造思維而展現出來之思
    想、感情所呈現之精神作用，即為創意，其特徵就在表現精神內涵有別於其他作
    品，而具有鶴立、特異明顯可區別之處，若無創意無獨立之思維意念融合其中，
    則不論舊法之採登記要件或新法之採創作主義要件者，均應為相同之解析，並無
    二致，是探之著作權所為保護之著作，係專指屬於文學、科學、藝術或其他學術
    範圍之「創作」而言，應無疑義。
六、本件公訴雖指訴被告抄襲擅自製造其著作即美術圖樣著作（告訴人所稱之櫻桃熊
    、快樂熊），然觀之被告提出於本院，其摘述有一九九八年三月等坊間俯拾可以
    購得之該等相關圖樣，與告訴人所稱者比對觀察結果，亦有諸多雷同之處，有被
    告所提出之該等樣品在卷可稽，因對動物體態之描述，無論究其色澤、眼神、曲
    線等綜合加以觀察，難見有何特殊創作個性存在，告訴人之以動物體態，再加以
    自然界之不具有特殊個性之音樂符號、物種、物像表徵之附帶描述或附加於動物
    形體作為襯托，仍未嶄現所謂著作人所具有獨特之表徵，進而具有創作者個性意
    念之存在，尤以證人乙○○亦不否認有參考趴趴熊、泰迪熊一節（見本院八十九
    年十月十八日訊問筆錄）。因此，以此單一程度分析、歸納該等構圖，就一般生
    活經驗常情觀之，顯然可悉，告訴所稱之此等「快樂熊、櫻桃熊」，與現今坊間
    及舉之國內、外均可常見之「趴趴熊、泰迪熊」其體態、構思、線條及整體佈局
    等周邊形體之描述，與日本著名之趴趴熊以及德國之泰迪熊，加以觀察，均屬相
    同者，並無呈現出告訴人所稱之其所具之獨特性格，殊不知證人乙○○證稱所謂
    之眼神不同者為何？更且，其原創性已盡失，又無所謂衍生著作之單獨保護問題
    存在；抑有進者，或認被告為有抄襲告訴人之圖樣加以重製，然因告訴人所據圖
    樣不具有原創性，已如前述，而不受著作權法之保護，不因其所辯稱係國內生產
    或國外進口而異其結果，因之，著作權法保障之著作本身，於其本質上需具有原
    創性、獨立性者，方始該當，如上所述，著作權法所保護之「著作」，其特徵係
    以具備創新及獨立為其本質，換言之，為運用己身智慧、巧思併同技巧等心靈構
    件所呈現之文學、科學、藝術或學術範圍之結果創作，而獨立性之公開發表者，
    因之，在工、商業研究發展領域內，所不可或缺之合理性參考者，仍難逕自否認
    應受保護之法律旨意，若無為故意之行為者，不得就此即謂有違反著作權法第九
    十一條所規定之「擅自」要義，自難以此相繩。因認，本案告訴人所舉稱之各該
    圖樣，本質上仍無確證認係具有原創性、獨立性之著作，換言之，告訴人所舉稱
    之原創性未見具備，核與著作權法保障精神已屬不合。是著作權法所稱之著作，
    係指屬文學、科學、藝術或其他學術範圍之創作，然既謂「創作」，則受著作權
    法保護之著作，自以具有「原創性」之精神創作物為必要，而原創性係著作權歸
    屬於著作人之原因，著作必須是著作人獨自思想、感情之表現，足以表現作者之
    個性或獨特性，方可謂為「創作」。始足以表現作者之個性或獨特性，而認有原
    創性而加以保護。若僅係一般單純對於產品為物體（包含動、植物）之描述或附
    加，因仍未表現作者之個性或獨特性，尚難認係具有原創性之著作。均詳如前述
    ，因認告訴人所稱美術著作一節，難認合於上開足以表現個性、獨特性而有原創
    性，尚難認屬受著作權法保護之創作。綜上所述，尚無積極證據足資證明被告有
    何公訴人所指訴之違反著作權法之犯行，既不能證明被告犯罪，自應依法為被告
    無罪之諭知。此外，無其他積極證據足認被告有何違反著作權法犯行，徵之上述
    ，應為無罪之諭知。
據上論斷，應依刑事訴訟法第三百零一條第一項，判決如主文。
本案經檢察官游鉦添到庭執行職務。
中      華      民      國    九    十    年    一    月    十    七    日
                                    臺灣板橋地方法院智慧財產法庭
                                              法  官  黎錦福
右正本證明與原本無異。
如不服本判決，應於判決送達後十日內向本院提出上訴狀。
                                              書記官  戴尚榮
中      華      民      國    九    十    年    一    月    十    九    日


司法院資訊處製作；財團法人民間司法改革基金會備份。
